最高法院刑事判決　　　　　　　　　 111年度台上字第2186號
上　訴　人　朱美姿


選任辯護人　林水城律師
　　　　　　吳譽珅律師
上列上訴人因偽造文書案件，不服臺灣高等法院高雄分院中華民
國111年1月20日第二審判決（110年度上訴字第855號，起訴案號
：臺灣橋頭地方檢察署108 年度調偵字第447、448號），提起上
訴，本院判決如下：
    主  文
原判決關於有罪部分撤銷，發回臺灣高等法院高雄分院。
    理  由
一、本件原判決維持第一審依想像競合犯規定，從一重論處上訴
    人朱美姿犯行使偽造私文書（尚犯詐欺取財）罪刑之判決，
    駁回檢察官及其在第二審之上訴。固非無見。
二、惟查：
(一)原判決說明：被害人游豐光於民國106 年11月15日「晚間」
    於義大醫療財團法人義大癌治療醫院（下稱義大癌治療醫院
    ）病房內意識狀態尚稱清楚，然並無口頭表示欲將其附表（
    下稱附表）一之18 張定存單內款項新臺幣（下同）4,650萬
    元贈與上訴人之意思等情；依證人陳俊榮（胸腔內科醫生）
    於第一審所為：總結而言游豐光106 年11月15日應該還算正
    常，16日意識狀態已經有變化，該日應該沒有辦法做正確判
    斷之陳述，對照「住院病患護理評估單」之記載，可證「游
    豐光意識狀態在106 年11月15日尚屬正常，然於16日確實『
    明顯惡化，而有意識不甚清楚』」之情；依證人劉燕霞（10
    6 年11月13至18日之看護）於警詢及第一審之陳述，對照「
    住院病患護理評估單」之記載，可證「劉燕霞照顧游豐光的
    前兩日，也就是（106 年11月）13、14日，游豐光尚能以言
    語表達自己的意思，然第3 天起也就是（同年月）『15日』
    起，游豐光精神狀況變差，連大小便失禁要換尿布時也無法
    用言語表達，足認15、16日間確為游豐光病情急轉直下之轉
    折時間，於16日之後游豐光意識狀態不穩定，已無法為有效
    之意思表示。」等情，為其判斷之依據（見原判決第4至6頁
    ）。如均可採，則游豐光究係「15日正常，16日意識狀態有
    變化」或「15日精神狀況變差、大小便失禁、無法說話」之
    說明，已存在矛盾之情形。又前開證人等所述「意識狀態已
    經有變化、沒有辦法做正確判斷」或「慢慢精神狀況很差、
    要換尿布時無法用言語要求更換，只能用眼睛一直看伊、訪
    客來探望只會微笑點頭，無法說話了」等語，係屬對精神狀
    況變化所為寬泛而不具體之形容或描述，能否作為意識狀態
    「明顯惡化」或「不甚清楚或不穩定，已無法為有效之意思
    表示」程度之判斷依據，尚非無疑。再前開「住院病患護理
    評估單」於106年11月16日上午9時為評估時，意識狀態欄勾
    選「反應遲鈍」、語言能力欄勾選「GCS︰E4V4-5M 5-6」，
    聽覺欄勾選「雙耳重聽」等情，其中語言能力與聽力繫於病
    患之意願，依一般常識，對人之意識狀態判斷，並非存在必
    然關聯性，而意識狀態「反應遲鈍」，係與肢體動作或意願
    表達相關，該反應遲鈍之程度，是否已達連個人日常生活或
    財產事務之安排均無法為有效意思表達之程度，亦非無疑。
    上開陳俊榮所陳述「沒有辦法做正確判斷」之語，究指對何
    種事務無法為正確判斷？依該「住院病患護理評估單」，游
    豐光於106年11月15日上午9時評估時尚正常，然翌（16）日
    上午9 時評估時，意識狀態方有「反應遲鈍」情形，其時間
    差距相隔24小時，且經過一個夜晚，對罹癌住院不數日後即
    辭世之病患而言，隨時產生生理或心理急遽變化本屬常情，
    於同年月15日上午9時至翌（16）日上午9時之間，游豐光究
    係於何時點發生意識狀況急遽惡化情形？均非明確。原判決
    亦說明：上訴人早在95、96年間先以看護身分照顧游豐光，
    隨後發展為同居關係，游豐光於同年月11日重病住院期間，
    被告以同居人身分在旁照料並因而取得游豐光所有金融機構
    帳戶存簿、印章等物（見原判決第3 頁）。上開尚屬有疑各
    情，均與游豐光於106 年11月15至16日期間在病房內意識狀
    態之變化及惡化之程度是否無法對在病床邊照顧之親密同居
    人為有效表達贈與財產意思之判斷攸關。原判決未調查其他
    證據，釐清上情，遽依上開證人等之陳述及「住院病患護理
    評估單」之記載，即為游豐光之精神意識在106 年11月15日
    正常，16日以後無法為有效意思表示，或其於同年月15日晚
    間於病房內並無口頭表示欲將附表一之定存單款項贈與上訴
    人之判斷，自有理由矛盾、理由不備及應調查之證據而未予
    調查之違法。
(二)原判決說明：依第一審就王建元律師所提供錄影檔案所為勘
    驗結果，佐以王建元之偵訊陳述，雖可認游豐光於106 年11
    月15日當日晚間9 時許，王建元到場為約定書作見證時，仍
    具有一定程度之意識狀態，但經過30分鐘，按指印完成約定
    書後，意識逐漸萎靡，於會面末尾，上訴人請其開立印鑑證
    明給伊辦理過戶時，僅能回應知曉有聽到聲音之中性用語「
    嗯」、「嗯」，顯見游豐光當時已處於極度疲倦、嗜睡狀態
    ，則其於王建元離去後之「深夜」，當無精神、體力思考是
    否要將本案金額龐大之定存贈與上訴人之可能等情（見原判
    決第6至7頁）。此部分「游豐光於106年11月15日晚間9時許
    之30分鐘後已無表示贈與上訴人之可能」之說明，與上開「
    游豐光於106 年11月15日晚間於義大癌治療醫院病房內意識
    狀態尚稱清楚」之說明，已有矛盾之情形。再上開勘驗係發
    現游豐光在約定書上捺指印前，多次用雙手緊握約定書加以
    閱覽，約定書不曾滑落地面，多次出聲回答上訴人或王建元
    有關閱覽約定書內容後意見之提問，王建元且不厭其煩向其
    說明約定書內容，游豐光甚至作勢在報紙上練習簽名，準備
    之後在合約書上簽名，僅因手無力及嗜睡才改以捺指印取代
    簽名；王建元亦由其與游豐光間應對（大部分是點頭或「嗯
    」之類）、說話及表達約定書內容並加以確認過程，由游豐
    光有想要簽名動作得游豐光可自主決定之感覺等情。況王建
    元見證過程，游豐光雖不時有嗜睡現象即閉眼或精神不濟之
    情形，然亦未有表達反對約定書內容或其他足以解讀情緒上
    無奈或憤怒之言行反應之情形。而上開約定書記載：「緣因
    朱美姿長期陪同游豐光共同生活（，）並於游豐光生病期間
    竭力照顧，游豐光為感念朱美姿長期照顧情誼（，）及……
    約定如下：一、游豐光近期將不動產數筆移轉朱美姿名下（
    含未辦保存登記建物之事實上處分權及其土地使用權）及由
    游豐光帳戶提領現金存至朱美姿帳戶等行為，均是出於游豐
    光自由意志所為，上開財產現已屬朱美姿所有，爾後游豐光
    子孫不得就上開已移轉之財產及游豐光在世前其他財產處置
    對朱美姿主張任何權利。二、……。三、游豐光因近期身體
    因素致無法親自為提款或移轉財產行為，該行為均全權委託
    朱美姿代為處理。四、……。五、……。六、本約定書上開
    內容係游豐光及朱美姿等人在意識清楚可自由決定下約定。
    ……」等內容（見警一卷第33、35頁）。王建元除上開之陳
    述外，另證稱：106 年10月27日上訴人與游豐光有來我事務
    所，有提到他一些遺產問題，我建議他做公證遺囑，游豐光
    說不想留特留分給他的兒女，……游豐光有做一些財產的處
    分，要我書立一些文件預備，並把一些東西做為摘要，可是
    當日並沒有做正式的文件，我想游豐光的意思打成約定書，
    並以LINE傳給朱美姿，這時間點是106 年11月15日前一、二
    週，……106 年11月15日當天，朱美姿問我說，游豐光住院
    期間及水管路興建的花費，可否由游豐光的存摺領出，我就
    向朱美姿說，這要經過游豐光的授權，於是就在約定書的第
    三條增列，為避免爭議，請我當天去醫院與游豐光見證。「
    （問：當天游豐光說了什麼？）答：我有問他是否再唸約定
    書的內容，他說不用，並回謝謝，並說我信任你，還說不好
    意思讓我跑一趟。」、「（問：106 年11月15日當天游豐光
    的精神狀況是否適合做約定書？）答：當天游豐光就直接拿
    筆來（要）簽名，按完指印後我有向游豐光表示，是否了解
    約定書的內容及是否要再重複唸一次內容，游豐光說不用，
    我覺得他可以自主決定。」等語（見偵一卷第550至551頁）
    。如果屬實，該約定書內容第一項有記載「由游豐光帳戶提
    領現金存至朱美姿帳戶」等語，且非屬106 年11月15日因朱
    美姿提問「住院期間及水管路興建的花費，可否由游豐光的
    存摺領出」等情後，方由王建元在約定書增列第三條之內容
    。則約定書第一項所載「由游豐光帳戶提領現金存至朱美姿
    帳戶」，是否係游豐光至律師事務所時，即已向王建元表示
    欲做成文件之「游豐光之意思」？該段內容所稱「游豐光帳
    戶」是否指附表一定額存款之帳戶？王建元既不厭其煩說明
    約定書，所說明是否及於該段文字內容？倘該段文字係指附
    表一定存帳戶內存款，且係游豐光至律師事務所時已表達之
    意思，王建元並已在游豐光按捺指印前為說明，且按捺指印
    完成約定書時，游豐光仍具一定程度之意識狀態，能否僅因
    游豐光按捺指印經過30分鐘後意識逐漸萎靡，即認無將本案
    金額龐大定存贈與予上訴人之可能，並非無疑。原判決尚未
    調查釐清，且就上開資料何以不能採為判斷游豐光是否有曾
    表達存款贈與上訴人意思之依據，亦未為理由說明，自有理
    由不備、理由矛盾及應調查之證據而未予調查之違法。
(三)依上說明，上開約定書製作時間係「106 年11月15日21時許
    」，尚在原判決上開說明(一)所認「游豐光係106 年11月15
    日晚間在病房內意識狀態尚稱清楚」之時間範圍內。而上開
    說明 (二) ，游豐光在約定書上按捺指印前，多次用雙手緊
    握約定書加以閱覽，約定書不曾滑落地面，多次出聲回答上
    訴人或王建元有關閱覽約定書內容後意見之提問，王建元且
    不厭其煩在游豐光於約定書上按捺指印前為內容說明，且按
    捺指印完成約定書時，游豐光仍具一定程度之意識狀態。況
    民法第1191條第1 項規定：「公證遺囑，應指定二人以上之
    見證人，在公證人前口述遺囑意旨，由公證人筆記、宣讀、
    講解，經遺囑人認可後，記明年月日，由公證人、見證人及
    遺囑人同行簽名，『遺囑人不能簽名者，由公證人將其事由
    記明，使按指印代之』」規定之意旨以觀，格式嚴謹之公證
    遺囑在經律師親自見證，並符合其他要件下，於遺囑人不能
    簽名者，本可由公證人將其事由記明，即可使按指印代之。
    則一般約定文書，自非不可依自由意志之按捺指印與否為判
    斷文書效力。上開約定書既記載「由游豐光帳戶提領現金存
    至朱美姿帳戶」、「游豐光因近期身體因素致無法親自為提
    款……全權委託朱美姿代為處理」等與游豐光財產之處分相
    關且係有照顧對價及有條件前提之內容。則是否僅因王建元
    在游豐光於約定書上按指印後，見其精神不佳而未再令簽名
    ，即謂游豐光未明瞭該部分約定書所載，致上訴人解除定存
    及將解約款存入上訴人戶頭未生任何法律效果而屬不法所有
    行為？原判決就此不採並未說明理由，遽認游豐光未有贈與
    上訴人定存存款意思之判斷。自有理由不備及理由矛盾之違
    法。
(四)原判決依證人潘美英、劉光琳（依序為屏東縣滿州鄉農會信
    用部主任、會務主任）之陳述，認游豐光並無親口告知其等
    伊確有授權上訴人定存單解約及將解約款存入自身帳戶之事
    ，核與原判決所認定「106 年11月16日之後游豐光意識狀態
    不穩定，已無法為有效之意思表示」之結論相同（見原判決
    第7至8頁）。然潘美英上開證述稱：其探望游豐光時，有將
    寫有定存單號碼之紙張給游豐光看，問游豐光有無委託上訴
    人將定存解約的錢存入上訴人之戶頭，游豐光有點頭，過程
    中上訴人有拉游豐光的手在紙張上蓋章，其認為定存單解約
    沒有問題，不過4,650 萬元存到上訴人帳戶部分，因沒有看
    到什麼證明，就跟上訴人說將錢匯回游豐光帳戶等語；上開
    劉光琳之證述稱：其與潘美英一起到醫院求證時，游豐光有
    張著眼睛對其微笑，其等出示載有18張定存單號碼及金額之
    紙張給游豐光看，游豐光有拿眼鏡戴著看，看了幾項對其微
    笑，之後上訴人有拉游豐光大拇指在紙張上蓋章，其與潘美
    英討論後一致認為定存單解約的錢應該留在游豐光的帳戶內
    才對，因為求證過程游豐光除了點頭微笑外，完全沒有說半
    句話，沒有明確表示等情。如均可採，證人等向游豐光求證
    內容已含括是否授權上訴人「定存單解約及將解約款存入上
    訴人戶頭」，游豐光有張著眼睛對其等微笑、拿眼鏡戴著看
    其等所出示載有18張定存單號碼及金額之紙張，看了幾項後
    再對其等微笑，並對求證有無委託上訴人將定存解約的錢存
    入上訴人之戶頭為點頭之反應，並以大拇指在紙張上蓋章。
    游豐光既能點頭、微笑、拿眼鏡戴著看所出示載有18張定存
    單號碼及金額之紙張，客觀上對證人等之求證已有所行動回
    應，且未積極表達拒絕或否定情事，並未呈現游豐光神智不
    清楚之情形；且證人等既係同時、地就游豐光是否授權上訴
    人「定存單解約」及「將解約款存入上訴人戶頭」事項，向
    游豐光進行求證，理應獲得一體肯定或否定之結論。原判決
    理由竟說：「……經求證後渠等討論結果，認游豐光只能微
    笑點頭而無法為明確之意思表示，無從認定是否神智清楚，
    故要求上訴人將款項匯回游豐光帳戶，足認游豐光並無親口
    告知證人等伊確有授權之事等情（見原判決第8 頁）。已有
    「無從認定是否神智清楚」與「「106 年11月16日之後游豐
    光意識狀態不穩定，已無法為有效之意思表示」相異結論矛
    盾之情形。且依上開證人等之證述，似認「『定存單解約』
    有獲授權（故同意解約），『將解約款存入上訴人戶頭』則
    未獲授權（故要求上訴人將款項匯回）」之與經驗法則不合
    情形。況潘美英所證「其認為定存單解約沒有問題，不過4,
    650 萬元存到上訴人帳戶部分，因沒有看到什麼證明，就跟
    上訴人說將錢匯回游豐光帳戶」、劉光琳所證述「其與潘美
    英討論後一致認為定存單解約的錢應該留在游豐光的帳戶內
    才對」等情，係屬證人等個人主觀上之判斷。原判決以之為
    上訴人不利認定之依據，難謂符合經驗法則與論理法則，並
    有理由矛盾之違法。
三、以上或為上訴意旨所指摘，或係本院得依職權審酌之事項，
    應認原判決關於有罪部分有撤銷發回更審之原因。至原判決
    理由五之不另為無罪諭知部分，依110年6月16日修正公布施
    行，同年月18日生效之刑事訴訟法第348條第1項、第2 項、
    刑事訴訟法施行法第7條之13 等規定意旨，不屬本件上訴範
    圍，業已確定，自不在發回之列，附此敘明。
據上論結，應依刑事訴訟法第397條、第401條，判決如主文。
中    華    民    國    111   年    9     月    14    日
                  刑事第七庭審判長法  官  李  英  勇  
                                  法  官  鄧  振  球  
                                  法  官  楊  智  勝  
                                  法  官  邱  忠  義  
                                  法  官  洪  兆  隆  
本件正本證明與原本無異
                                  書記官
中    華    民    國    111   年    9     月    16    日